臺灣高等法院高雄分院刑事判決　 99年度重上更(二)字第122號
上　訴　人
即　被　告　涂相鈴
選任辯護人　陳魁元律師
上列上訴人因違反毒品危害防制條例案件，不服臺灣高雄地方法
院94年度訴字第4351號中華民國96年6 月21日第一審判決（起訴
案號：臺灣高雄地方法院檢察署93年度偵字第20510 號），提起
上訴，經本院判決後，由最高法院第2 次發回更審，本院判決如
下：
    主  文
原判決關於涂相鈴部分，撤銷。
涂相鈴無罪。
    理  由
一、公訴意旨略以：被告涂相鈴與蘇美榮（已據原審判決無罪確
    定）為夫妻關係，2 人共同基於販賣第一級毒品海洛因及第
    二級毒品甲基安非他命之概括犯意聯絡，以其等同居共營生
    活之高雄市○○區○○街15號3 樓之2 住處為販賣毒品之地
    點，並以0000000000號行動電話為聯絡販毒事宜之工具，自
    民國93年年中某日起至同年10月6 日下午5 時15分許止，以
    第一級毒品海洛因每半錢新臺幣（下同）8 仟元、第二級毒
    品甲基安非他命每半錢2 仟元等代價，連續販賣予綽號「小
    胖」、「小豪」的爸爸、「帶小孩的」、「計程車司機」及
    其他不詳年籍姓名之人施用。嗣於93年10月6 日下午17時15
    分許，警持搜索票前往高雄市○○區○○街15號「翰林儷苑
    」大樓前，當場自涂相鈴身上查獲第一級毒品海洛因1 包（
    毛重0.6 公克），旋又在上揭住處小孩房間查獲第二級毒品
    甲基安非他命3 包（毛重6.2 公克）、夾鏈袋2 包、刮杓3
    支。因認被告涂相鈴涉犯毒品危害防制條例第4 條第1 、2
    項販賣第一、二級毒品等罪嫌云云。
二、按犯罪事實應依證據認定之，無證據不得認定犯罪事實；次
    按被告之自白不得作為有罪判決之唯一證據，仍應調查其他
    必要之證據，以察其是否與事實相符；復按不能證明被告犯
    罪者，應諭知無罪之判決，刑事訴訟法第154 條第2 項、第
    156 條第2 項，第301 條第1 項各有明文；另按刑事訴訟法
    第161 條規定：檢察官就被告犯罪事實，應負舉證責任，並
    指出證明之方法。因此，檢察官對於起訴之犯罪事實，應負
    提出證據及說服之實質舉證責任。倘其所提出之證據，不足
    為被告有罪之積極證明，或其闡明之證明方法，無從說服法
    官以形成被告有罪之心證，基於無罪推定之原則，自應為被
    告無罪判決之諭知（最高法院92年台上字第128 號判例要旨
    足佐）。
三、證據能力部分：
(一)、被告涂相鈴於警詢、偵查自白之證據能力：
 1、原審於96年4 月12日準備程序中，當庭勘驗被告涂相鈴於93
    年10月6 日警詢光碟錄音之結果，承辦警員陳俊明於詢問被
    告過程中，固曾向被告表示：「他（按指葉添丁即小豪的爸
    爸）有指認你在賣（毒品），在檳榔攤那裡，若沒指認我帶
    他回來幹嘛」、「他有講喔，筆錄都做好了。他講有，妳講
    沒，怪怪的」、「你們如果要配合的話，就會讓你們交保…
    …那你們要配合的話，當然要讓你們在外面」、「我辦過毒
    品的嘛，說不知道的，我從去年捉到一個，……到現在還在
    押」、「我跟你講，要出來配合就是不收押」、「要配合當
    然不能收押，要收押就不能配合了，要收押很快，我根本不
    用跟你講這一條，我直接送去就收押了嘛」、「我可以百分
    之百保證絕對是可以，因為我跟妳講之前，我有跟檢察官通
    過電話，這個我可以保證（於1 點17分36秒時，警員陳俊明
    於被告面前當場撥電話與洪期榮檢察官通話聯絡）」、「不
    會啦，不會給你押啦」、「對，不收押，收押絕對沒有辦法
    配合」等語（見原審卷第279 、281-282 、286 、289 、29
    1-295頁）。
 2、然該次警詢光碟錄音之勘驗結果，亦有「「張（即被告之辯
    護人）：學長，是這樣，如果說你願意給他們這個機會，證
    人保護法的適用…」、「張：其實我的想法是這樣，就是說
    因為販賣的話…我們先不論客觀證據在那裡，今天如果說販
    賣的部分，因為當事人只要一承認，就是很重的罪」、「陳
    （即警員陳俊明）：你（指辯護人）解釋給他們聽，這個證
    人保護法，他（即被告）願意，他的利害關係在那裏，我現
    在不是逼他要去做，取決他們自己決定」、「張：學長，可
    是也要檢察官同意，我才能跟他們講，檢察官今天如果同意
    的話，我當然跟他們講…」、「張：減輕或免除其刑，怎麼
    不好」、「張：檢察官如果假設說給我們證人保護，然後她
    配合調查的話，檢察官答應不給他們聲請羈押，那我當律師
    的一定勸他們認…如果檢察官沒有辦法給他們承諾，說不定
    要押他，那我怎麼叫他們認…」、「陳：我是看他們猶豫不
    決啊，他們怕我在給他繞，在騙他們，由你們律師這方面，
    法令拿出來，由法律解釋給他，看我有沒有在騙他們」、「
    張：這個我們不可能私相授受，因為我們辦案這麼久了，一
    定要有檢察官的…」、「張：他們不了解，我可以解釋。」
    、「涂（即被告）：這樣我卡販賣」、「（陳俊明撥電話與
    洪檢察官〈指洪期榮檢察官〉聯絡）…洪檢，俊明，是，就
    涂相鈴這邊嘛，他們有請律師，我有跟律師談，他們的意思
    是說喔，他願意配合的話，就是希望，如果我們這邊同意用
    證人保護法的話，檢座這邊同意證人保護法喔，她願意把她
    自己的犯行告知，並且追出她的上線。對對對，現在就是涂
    相鈴她要配合嘛，ㄟ對對對…」、「張：就不收押，那我們
    今天就做一個願意適用證人保護法，妳就先坦承自己的部分
    ，再指證上游部分」等語（見原審卷第284-286 、289 、29
    1 、293 、294 頁），足徵警員陳俊明於與被告訪談及製作
    警詢筆錄之過程中，被告之辯護人均在場，隨時向其解釋及
    分析相關法律適用及效果，並提出有利於被告之條件交換，
    且被告於上開訪談過程中亦明白表示，若其承認將「卡販賣
    」之重罪，顯見被告亦明瞭自白販賣毒品所造成之不利結果
    。況證人保護法第14條第1 項之立法本旨，本即在設定在一
    定條件之下，藉刑罰減免之誘因，以鼓勵刑事案件之被告或
    犯罪嫌疑人，使其勇於供出與案情有重要關係之待證事項或
    其他正犯或共犯犯罪之事證，以協助檢察官有效追訴其他正
    犯或共犯。本案被告於製作警詢筆錄之過程中既有辯護人陪
    同，並經由辯護人解釋、剖析相關法律效果後，應已充分了
    解其自白犯罪後所可能面臨之法律追訴，且嗣於偵查中，其
    辯護人亦始終在場（見偵卷第163-167 頁），尚難逕認被告
    於警詢、偵查中之自白，係出訊問之檢、警人員之非法利誘
    ，足認被告於警詢、偵查之自白，均有證據能力。
 3、至於依據證人葉添丁於93年10月6 日之警詢筆錄（見偵卷第
    13頁），及警員陳俊明於原審之證詞（見原審卷第257 頁）
    ，警員陳俊明雖有以「葉添丁未指認被告販毒，卻杜撰葉添
    丁指證被告販毒」之不實事項告知被告，然被告並未因警員
    上開誤導即坦承犯罪，而係再經由辯護人與其溝通、分析後
    ，被告始自白犯行，此觀上開勘驗筆錄記載：「陳：有一些
    事情我們要釐清，他說有，妳說沒有，怪怪的，對不對…」
    、「涂：他筆錄我看一看，他寫我有」、「涂：我有吸毒，
    我願意配合。（搖頭）我沒有賣…我可以告訴他（指檢察官
    ）我的上線，讓他知道我向誰拿，但是我沒有賣」、「張：
    這樣恐怕沒有辦法適用證人保護法」、「張：不是啦，涂小
    姐，因為這樣也沒有比檢察官同意好，這樣我們二人都很為
    難，我是妳的律師，所以當時他要證人保護法時，我一定在
    站在妳的立場，問檢察官到底同不同意，同意的話，我才能
    勸我的當事人，那檢察官他說可以了，那他同意之後，妳的
    部分如果說又縮回去，妳不承認的話…」、「涂：我沒有不
    承認，我沒有販賣」、「張：學長，你給我幾分鐘」等情（
    見原審卷第295 、296 頁），即可證明。是警員陳俊明雖有
    杜撰上開不實事項，然與嗣後被告自白販毒，並無因果關係
    存在。亦即不能僅以警員陳俊明有上開「不配合就收押」等
    語及杜撰不實事項等情，遽認被告於警詢、偵查所為販毒予
    葉添丁及他人之自白，係屬受警員陳俊明之利誘、詐欺等不
    正方法始自白。
 4、被告辯護人聲請再傳訊證人張清雄（即被告於警詢、偵查之
    選任辯護人），欲證明「被告於警詢、偵查所為販毒之自白
    ，係受警方詐欺、利誘所致」等情（見本院更二卷第70-71
    、87、106 頁），然此部分待證事實業已明確（如上所述）
    ，依刑事訴訟法第163 條之2 第2 項第3 款規定，本院認為
    此部分調查聲請已無必要，附此敘明。
(二)、按刑事訴訟法第159 條之5 明定：「被告以外之人於審判外
    之陳述，雖不符前4 條之規定，而經當事人於審判程式同意
    作為證據，法院審酌該言詞陳述或書面陳述作成時之情況，
    認為適當者，亦得為證據。」、「當事人、代理人或辯護人
    於法院調查證據時，知有第159 條第1 項不得為證據之情形
    ，而未於言詞辯論終結前聲明異議者，視為有前項之同意」
    。本件證人葉添丁於警詢之陳述，被告、辯護人及檢察官均
    同意作為證據（見本院更一卷第72頁），而其陳述係依法取
    得，且當時並無外在壓力、人情干擾等情事，為屬出於任意
    性之陳述，是證人葉添丁於警詢所為陳述，本院認為適當，
    應有證據能力。
(三)、按鑑定人由審判長、受命法官或檢察官就下列之人選任1 人
    或數人充之：就鑑定事項有特別知識經驗者。經政府機關委
    任有鑑定職務者；鑑定之經過及其結果，應命鑑定人以言詞
    或書面報告；法院或檢察官得囑託醫院、學校或其他相當之
    機關、團體為鑑定，或審查他人之鑑定，並準用第203 條至
    第206 條之1 規定，刑事訴訟法第198 條、第206 條第1 項
    、第208 條第1 項分別定有明文。
 1、本件卷附海洛因毒品鑑定通知書，雖係被告以外之人於審判
    外之書面陳述，然法務部調查局係臺灣高等法院檢察署關於
    毒品鑑定之概括選任鑑定機關，此有臺灣高等法院檢察署92
    年9 月9 日檢文允字第0921001203號函附之「臺灣高等法院
    檢察署檢察長概括選任鑑定機關表列」足參，則上開海洛因
    毒品鑑定通知書，為刑事訴訟法第159 條第1 項規定之例外
    情形，應有證據能力。
 2、本件卷附甲基安非他命檢驗報告及被告尿液檢驗報告，雖係
    被告以外之人於審判外之書面陳述，然高雄醫學大學附設中
    和紀念醫院、台南縣衛生局分屬臺灣高雄、臺南地方法院檢
    察署關於毒品鑑定之概括選任鑑定機關，此有各該檢察署之
    概括選任鑑定人或囑託鑑定機關（團體）名冊足參，則上開
    檢驗報告，均為刑事訴訟法第159 條第1 項規定之例外情形
    ，應有證據能力。
(四)、本件通訊監察錄音內容係偵查犯罪機關依法定程序實施監聽
    所得（參卷附之通訊監察書及附表），而後述之監聽錄音譯
    文雖為偵查犯罪機關單方面製作而為審判外之書面陳述，但
    被告於本院準備程序業已當庭坦認有此電話交談內容，且與
    其辯護人均已知此部分譯文乃傳聞證據，而就此證據能力均
    表示無意見，即同意作為證據等情，且經本院審理時踐行調
    查證據之程序，自得採為認定犯罪事實之基礎（最高法院93
    年度台上字第6510號判決要旨足參），另本院認為以之作為
    本件論証之證據，均與待證事實具有關聯性，且無證據證明
    此部分譯文有何遭變造或偽造情事，作為本案之證據亦屬適
    當，依刑事訴訟法第159 條之5 第1 項規定，自得為證據。
(五)、後述引用之其他卷附書證，而屬於書面之傳聞證據部分，因
    檢察官、被告、辯護人於本院審理調查上開書證予以提示並
    告以要旨時，由檢察官、被告、辯護人表示意見，當事人、
    辯護人已知此等書證乃傳聞證據，而就此證據能力均表示無
    意見，亦未聲明異議，即視為同意作為證據，且本院審酌該
    書證作成時之客觀情狀，並無證據證明此等書證有何遭變造
    或偽造情事，認為以之作為本件論証之證據，均與待證事實
    具有關聯性，作為本案之證據亦屬適當，依刑事訴訟法第15
    9 條之5 第1 項規定，均認得為證據。
四、公訴人起訴意旨認被告涂相鈴涉有販賣第一、二級毒品等罪
    嫌，係以被告於警詢及偵查中自白、查獲第一級毒品海洛因
    1 包（毛重0.6 公克）、第二級毒品甲基安非他命3 包（毛
    重6. 2公克）、夾鏈袋2 包、刮杓3 支扣案，及上開毒品鑑
    定通知書、檢驗報告，且有卷附之通訊監察書及其譯文等情
    為據。然訊之被告固坦承有使用0000000000號行動電話與他
    人為卷附監聽譯文所載之通話內容，且有上開扣案毒品等物
    為警查獲之事實，惟否認有何上開被訴販賣第一、二級毒品
    犯行，辯稱：扣案毒品等物係供己施用而持有，上開通話譯
    文係伊與友人聊天之對話，但非談論販賣毒品情事等語。
五、經查：
(一)、公訴人起訴所據之被告涂相鈴於警詢、偵查自白，固認有證
    據能力，但被告之自白不得作為有罪判決之唯一證據，仍應
    調查其他必要之證據，以察其是否與事實相符（如上所述）
    ，且此係為避免過分偏重自白，有害於真實發見及人權保障
    ；縱使被告之自白係出於其自由意志，然而，若別無其他補
    強證據足以擔保該項自白與事實相符者，仍不得單憑該項自
    白而為被告不利之認定（最高法院99年台上字第6691號判決
    要旨足佐）。本件卷附之證人葉添丁警詢筆錄，被告雖坦言
    即係起訴書所載「小豪的爸爸」之人，然：
 1、被告所使用0000000000、0000000000號手機號碼與小豪的父
    親葉添丁所使用0000000000、0000000000手機號碼於監聽譯
    文雖有如下之對話：於93年9 月30日10時17分，被告：喂
    。男：我要先拿一瓶維士比請人家。被告：好。男：我現在
    立刻過去，打給你你要馬上接。被告：好（見聲搜卷第27頁
    ）。於93年8 月23日13時48分，被告：喂。男：我要拿一
    對啤酒。被告：好。男：那我現在到釣蝦場那邊。被告：可
    能要等一下。男：多久。被告：20分鐘。男：好（見聲搜卷
    第47-48 頁）。於93年6 月20日20時27分，被告：喂。男
    ：那個酒什麼時候幫我拿過來。被告：差不多15分鐘。男：
    那10分鐘後到樓下等（見聲搜卷第86頁）。惟上開對話內容
    所稱拿酒等情，是否係屬毒品並不明確，而與被告通話之對
    象是否為葉添丁本人，亦未見承辦員警及檢察官於警詢及偵
    查時對葉添丁予以訊問或傳訊確認，是尚難僅憑上開通話內
    容，即認被告有販賣海洛因及甲基安非他命予葉添丁。
 2、證人葉添丁於93年10月6 日及翌日（7 日）之2 次警詢筆錄
    均陳稱：「我今日（6 日）下午17時20分左右和我老闆王少
    寧共同前往高雄市○○○路、德威街口洪家檳榔攤前，與被
    告相約要一同前去看裝潢工作。係因被告說有些裝潢的工作
    要介紹給做，說要帶我去看裝潢的工地，我並不是要向被告
    購買毒品」等情明確（見偵卷第13、18頁），又證人陳俊明
    於原審到庭亦證稱：被告遭查獲當天，無證人指認被告有販
    賣毒品犯行（見原審卷第257 頁），另被告為警查獲當日與
    證人葉添丁同行之證人王少寧於93年10月6 日之警詢筆錄，
    亦無任何關於指稱被告涉及販賣毒品之不利陳述（見偵卷第
    20-23 頁）。此外，證人葉添丁復經本院更一審傳拘無著，
    公訴人於本院更二審中亦未聲請再傳訊葉添丁，而證人王少
    寧復於99年7 月5 日死亡（見本院更二卷第52頁），是上開
    卷附之監聽譯文及葉添丁警詢陳述，亦難證明被告有此部分
    被訴販賣毒品之犯行。
 3、被告涂相鈴於警詢、偵查之自白，雖另供其有販賣海洛因、
    甲基安非他命予綽號「小胖」、「帶小孩的」、「計程車司
    機」及其他不詳年籍姓名等人云云，然此等毒品買者究係何
    人，公訴人起訴時並未查明以供法院調查，則被告此部分自
    白，別無其他補強證據足以擔保是否與事實相符，依據上開
    說明，仍不得單憑被告此部分自白而為被告不利之認定。
(二)、公訴人起訴所據之卷附通訊監察譯文關於被告所使用0000
    000000手機號碼與不詳女子所使用0000000000手機號碼於93
    年9 月27日14時9 分監聽譯文雖有如下之對話：女：我到了
    。被告：你要什麼。女：就我常拿的那種，半阿，另外一種
    2 千。被告：好，你在那。女：我在我家，快一點。被告：
    好（見偵卷第142 頁）。被告所使用0000000000手機號碼
    與不詳女子所使用0000000000手機號碼於93年9 月27日17時
    01分監聽譯文雖有如下之對話：被告：喂。女：你有沒有辦
    法拿過來。被告：你要多少。女：一張。被告：一張，不要
    阿。女：要不要不然等一下，我再打給妳。被告：好（見偵
    卷第142 頁）。被告所使用0000000000手機號碼與不詳男
    子所使用0000000000手機號碼於93年7 月8 日10時55分監聽
    譯文雖有如下之對話：被告：喂。男：我要另外的那種半。
    被告：好。男：你等一下可以拿來工廠這邊，我車子在保養
    。被告：好（見聲搜卷第94-95 頁）。被告所使用000000
    0000手機號碼與不詳女子所使用0000000000手機號碼於93年
    7 月5 日0 時10分監聽譯文雖有如下之對話：被告：喂。女
    ：我跟你拿半好不好。被告：我現在在市區還沒回去呢，要
    等我回去。女：好，我等你回來（見聲搜卷第93頁）。被
    告所使用0000000000手機號碼與不詳男子所使用0000000000
    手機號碼於93年7 月15日19時32分監聽譯文雖有如下之對話
    ：被告：喂。男：麻煩你幫我送4 瓶高梁酒過來好不好。被
    告：你沒車可過來嗎。男：車子就發不動。被告：好（見聲
    搜卷第99頁）。被告所使用0000000000手機號碼收到不詳
    女子（香兒）所使用0000000000手機號碼於93年7 月16 日6
    時20分傳送如下之簡訊內容：小玲，拜託你跑一趟幫我送半
    錢甜的好不好（見聲搜卷第100 頁）。被告所使用000000
    0000手機號碼與不詳女子（田真）所使用00-0000000電話號
    碼於93年7 月21日17時42分監聽譯文雖有如下之對話：被告
    ：喂。女：小玲，你在家嗎。被告：在阿。女：那我過去找
    妳，順便拿2 千元鹹的。被告：電話中不要講那麼明。女：
    哦，那我過去了（見聲搜卷第101 頁）。惟上開對話或簡訊
    內容所稱物品，是否係屬毒品並不明確，而與被告通話之對
    象係何人，公訴人並未舉證查明以供調查，且縱使通話內容
    係敘及關於毒品之情，然被告與對方是否有達成買賣毒品之
    合意、毒品種類為何、數量價格為何、並進而交付均不明確
    ，亦未能扣有何通話內容所指之相關毒品為證。從而，公訴
    人於本案既未舉證被告販賣毒品之對象為何？復未舉證被告
    販賣毒品之具體時間、販賣毒品之種類、販賣毒品之價格及
    毒品有無交付等節，尚難僅憑上開監聽譯文內容，遽認被告
    即有被訴販賣海洛因、甲基安非他命等犯行。
(三)、被告涂相鈴為警查獲當日於警詢筆錄即自承：「於當日（6
    日）早上有在住處施用安非他命，於一星期前有在住處施用
    海洛因」，當日並由警方採集被告尿液。於翌日（7 日）移
    送檢察官偵訊時，亦坦承有施用海洛因及安非他命（見偵卷
    第4 、164 頁），且被告當日經警採集尿液經送驗後，確有
    甲基安非他命反應，有台南縣衛生局尿液檢驗成績書在卷可
    查（見本院更一卷第80頁），另被告先前有多次施用毒品前
    科犯行，亦有臺灣高等法院被告前案紀錄表在卷可參。而扣
    案物品海洛因1 包，淨重為0.28公克、甲基安非他命3 包，
    驗前毛重為6.3 公克，亦有高雄醫學大學附設中和紀念醫院
    94年8 月30日檢驗報告及法務部調查局94年10月27日調科壹
    字第220021252 號鑑定通知書在卷可查（見偵卷第195 、21
    3 頁）。則參以被告確有施用毒品海洛因及甲基安非他命之
    犯行，而扣案之上開海洛因及安非他命毒品之數量非多，且
    扣案之夾鏈袋2 包、刮杓3 支，亦屬一般施用毒品者所常用
    之器具，是被告所辯上開扣案海洛因及安非他命毒品等物，
    僅係供其施用而持有等語，應堪採信，自難僅憑上開扣案毒
    品等物及毒品鑑定通知書、檢驗報告等，遽認被告即有被訴
    販賣第一、二級毒品等犯行。
六、綜上所述，公訴人起訴所舉上開證據，尚無從證明被告涂相
    鈴有於上開公訴意旨所指時、地，販賣海洛因及甲基安非他
    命等犯罪事實，尚難遽以販賣第一、二級毒品等罪相繩。則
    公訴人認被告涉犯上開罪嫌所憑之證據，尚無從說服本院達
    於通常一般之人均不致有所懷疑，而得確信其為真實之程度
    ，即難據以為被告不利之認定，自屬不能證明被告犯罪。原
    判決關於被告部分未詳為推求，遽為論罪科刑之判決，即有
    未恰。被告執此聲明上訴，指摘原判決關於此部分不當，為
    有理由，應由本院將原判決關於被告部分撤銷改判，並諭知
    被告無罪之判決。
七、原判決關於同案被告蘇美榮被訴共同涉犯販賣第一、二級毒
    品罪部分，業據原審判決無罪確定，併予敘明。
據上論結，應依刑事訴訟法第369 條第1 項前段、第364 條、第
301 條第1 項，判決如主文。
本案經檢察官孫小玲到庭執行職務。
中    華    民    國    100     年    1   月     4    日
              刑事第三庭    審判長法  官  莊崑山
                                  法  官  唐照明
                                  法  官  張意聰
以上正本證明與原本無異。
如不服本判決應於收受本判決後10日內向本院提出上訴書狀，其
未敘述上訴理由者，並得於提起上訴後10日內向本院補提理由書
狀（均須按他造當事人之人數附繕本）「切勿逕送上級法院」。
中    華    民    國   100    年    1     月    5     日
                                  書記官  陳金卿